【裁判字號】    98,訴,1420
【裁判日期】    981231
【裁判案由】    撤銷贈與等
【裁判全文】
臺灣士林地方法院民事判決              98年度訴字第1420號
原      告  丙○○
被      告  甲○○
            乙○○
上2 人共同
訴訟代理人  劉永培律師
上列當事人間撤銷贈與等事件，本院於民國98年12月28日言詞辯
論終結，判決如下：
    主  文
被告甲○○、乙○○間就坐落臺北市○○區○○段一小段四六○
地號土地，權利範圍三萬分之七八○及其上同段一一六四八號建
物（門牌號碼：臺北市○○○路五○巷十五之二號五樓) 權利範
圍全部，於民國八十九年十一月二十三日，向士林地政事務所聲
請，登記日期八十九年十一月二十七日，所為之不動產贈與行為
及移轉行為應予撤銷。
被告甲○○應將第一項所示不動產以夫妻贈與所為之不動產移轉
登記塗銷。
訴訟費用由被告負擔。
    事實及理由
一、原告起訴主張：被告乙○○自民國84年12月14日起，至86年
    1 月13日止，陸續向原告借款新臺幣( 下同)275萬元，約定
    清償期為87年1 月13日，到期經多次催討，均推拖未償還，
    被告復於95年12月28日向原告稱將陸續清償先前債務，同時
    借款5 萬元，言明一個月後歸還，詎屆期不為清償，原告遂
    向本院起訴請求被告乙○○給付上開金額，復經本院以97年
    度訴字第1406號判決被告乙○○應給付上開金額及利息確定
    。詎上開判決確定後，原告於98年5 、6 月間，方知悉被告
    乙○○於89年11月21日，即惡意將其所有之坐落臺北市○○
    區○○段1 小段460 地號土地，權利範圍3 萬分之780 及其
    上同段11648 號建物（門牌號碼：臺北市○○○路50巷15之
    2 號5 樓) 權利範圍全部，贈與被告甲○○，復於同年月27
    日移轉登記完成。然被告乙○○上開贈與及移轉行為，已使
    原告之權益受損，爰依民法第244 條第1 項規定，訴請撤銷
    被告間就系爭不動產所為之贈與及物權之移轉行為。並依同
    條第4 項之規定，請求命受益人即被告王美秀回復原狀等語
    。並聲請如主文第1 項、第2 項所示。
二、被告等則辯稱：被告乙○○於88、89年間，僅有系爭不動產
    ，沒有其他存款及有價值之資產，惟被告乙○○雖有收到原
    告給付之275 萬元，惟該款項並非其向原告之借款，係原告
    透過被告乙○○投資之資金，投資期間曾獲利約100 萬元，
    惟現在均已損失而無剩餘，又本院97年度訴字第1406號確定
    判決有民事訴訟法第496 條第1 項第6 款「當事人知他造之
    住居所，指為所在不明而與涉訟者」之再審事由，被告乙○
    ○業已提起再審等語。並聲明：原告之訴駁回。
三、兩造不爭執事項：
(一)、原告主張，被告乙○○自84年12月14日起至86年1 月13日止
    ，陸續向原告借款共計275 萬元，約定清償期為87年1 月13
    日，又於95年12月28日向原告借款5 萬元，約定1 個月後清
    償，上開債務均屆期未清償，經原告向本院起訴請求清償借
    款及其利息，獲得全部勝訴（案號：97年度訴字第1406號民
    事判決），並於98年3 月20日判決確定。
(二)、原告以上開確定判決為執行名義聲請強制執行，經本院以98
    年度司執字第38735 號強制執行被告乙○○所有之財產，受
    償183 萬4921元，就未受清償部分發予原告債權憑證。
(三)、被告乙○○於89年11月21日將原登記其所有臺北市○○區○
    ○段一小段460 地號，地目建，面積1577平方公尺，權利範
    圍30000 分之780 土地，及其上11648 建號即門牌號碼臺北
    市士林區○○○路50巷15之2 號5 樓房屋之所有權，贈與被
    告甲○○，復於同年11月23日以夫妻贈與為原因，向臺北市
    士林地政事務所申請將上開不動產移轉登記予被告甲○○（
    收件字號：89年士林字第23835 號），於同年11月27日移轉
    登記完畢。
(四)、被告乙○○於89年11月底時對國內金融機構負有個人債務計
    493 萬2000元，保證債務計1003萬6000元。
四、兩造之爭點：
    原告得否依民法第244條第1項之規定，撤銷被告間就系爭房
    地贈與行為及所有權之移轉行為，並依同條第4 項請求被告
    甲○○回復登記為被告乙○○所有？
五、本院得心證之理由：
(一)、按除別有規定外，確定之終局判決就經裁判之訴訟標的，有
    既判力，民事訴訟法第400 條第1 項定有明文。又訴訟標的
    之法律關係，於確定之終局判決中經裁判者，當事人之一造
    以該確定判決之結果為基礎，於新訴訟用作攻擊防禦方法時
    ，他造應受其既判力之拘束，不得以該確定判決言詞辯論終
    結前，所提出或得提出而未提出之其他攻擊防禦方法為與該
    確定判決意旨相反之主張，此就民事訴訟法第400 條第1 項
    之趣旨觀之甚明，最高法院著有42年台上字第1306號判例可
    資參照。原告主張，被告乙○○自84年12月14日起至86年1
    月13日止，陸續向原告借款共計275 萬元，約定清償期為87
    年1 月13日，又於95年12月28日向原告借款5 萬元，約定1
    個月後清償，上開債務均屆期未清償等情，業經本院以97年
    度訴字第1406號民事判決原告勝訴確定在案，是依前開判例
    意旨之說明，被告自應受前開判決之拘束，本院亦不得為相
    反之認定。職是，原告為被告乙○○之債權人自堪認定。
(二)、被告乙○○於89年11月21日將其所有之系爭不動產無償贈與
    其妻即被告甲○○，並於同年11月27日完成所有權移轉登記
    ，此有臺北市士林地政事務所98年12月3 日北市士地三字第
    9832081800號函所檢附之土地登記申請書、土地贈與所有權
    移轉契約書、98年度契稅繳款書、建築改良物贈與所有權移
    轉契約書、印鑑證明、贈與稅不計入贈與總額證明書、土地
    所有權狀等影本，復為兩造所不爭執，此部分事實亦堪認定
    。
(三)、按債務人所為之無償行為，有害及債權者，債權人得聲請法
    院撤銷之，民法第244 條第1 項定有明文。又所謂害及債權
    係謂因債務人之行為，致債權不能獲得滿足，即因債務人減
    少財產或增加債務之行為，致債權陷於清償不能、清償困難
    或遲延之狀態。復按債權人得依民法第244 條規定行使撤銷
    權，以其債權於債務人為詐害行為時，業已存在者為限，若
    債務人為詐害行為時，其債權尚未發生，自不許其時尚非債
    權之人，於嗣後取得債權時，溯及的行使撤銷權，最高法院
    62年臺上字第2609號判例參照。經查：被告間於89年11月間
    就系爭房地所為以贈與為原因之移轉行為，既係無償行為，
    即減少被告乙○○之財產。且被告乙○○自承88、89年間，
    除系爭不動產外，並無存款，亦無有價值資產，參以卷附財
    團法人金融聯合徵信中心所載被告乙○○於89年底對金融機
    構之個人債務493 萬2000元，保證債務1003萬6000元，顯見
    被告乙○○於斯時，債務金額遠不及資產。又原告上開債權
    ，於被告等分別於89年11月21日及同年月27日就系爭房地所
    為之贈與及所有權移轉行為前，即已存在，亦如上述，揆諸
    上開說明，被告2 人間就系爭房地於89年11月21日及同年月
    27日所為之贈與行為及所有權移轉行為，自有害及於原告之
    債權。
(四)、按民法第244 條撤銷權，自債權人知有撤銷原因時起，1 年
    間不行使，或自行為時起，經過10年而消滅，民法第245 條
    定有明文。查原告於98年11月3 日提起本件訴訟，有起訴狀
    1 份在卷為憑，距原告自承於98年5 、6 月間知悉被告乙○
    ○將系爭不動產贈與被告甲○○之行為未逾1 年，而被告乙
    ○○於89年11月21日贈與系爭不動產予被告甲○○，同年月
    27日完成移轉登記，自該行為時起，至原告98年11月3 日起
    訴之際，亦未逾10年，揆諸上開規定，原告於98年11月3 日
    提起本件訴訟自尚未罹於行使撤銷權之除斥期間，合先敘明
    。又原告為被告乙○○之債權人，被告乙○○於89年11月21
    日將其所有之系爭房地無償贈與其妻即被告甲○○，並於89
    年11月27日完成所有權移轉登記之行為，乃害及原告成立在
    前之債權，已如前述。原告自得依上揭之民法第244 條第1
    項規定訴請撤銷系爭房地於89年11月21日之贈與行為及於89
    年11月27日所為之所有權移轉行為。
(五)、按債權人依民法第244 條第1 項或第2 項之規定聲請法院撤
    銷時，得並聲請命受益人或轉得人回復原狀，民法第244 條
    第4 項前段定有明文。經查，原告得訴請撤銷被告間就系爭
    房地於89年11月27日所為之所有權移轉行為，業如前述，揆
    諸上揭規定，原告自得請求本院命被告甲○○回復原狀，即
    塗銷系爭房地於89年11月27日所為之所有權移轉登記。
六、綜上所述，原告請求：(一)被告間就系爭房地於89年11月21日
    所為之贈與行為及89年11月27日所為之所有權移轉行為應予
    撤銷；(二)被告王美秀應將系爭房地於89年11月27日所為之所
    有權移轉登記塗銷，為有理由，應予准許。
七、本件事證已臻明確，兩造其餘攻擊防禦方法及未經本院援用
    之證據，經本院審酌，核與判決之結果不生影響，爰不一一
    論駁。被告另請求本院傳訊證人黃雷金盞，以證明本院97年
    訴字第1406號確定判決，確有民事訴訟法第496 條第1 項第
    6 款之再審事由云云，惟再審事由之有無，及再審是否有理
    由之判斷，係為再審事件受理法院之權責，非本件所得審究
    ，自無傳訊之必要，附此敘明。
八、據上論結，本件原告之訴為有理由，依民事訴訟法第78條、
    第85條第1 項前段，判決如主文。
中    華    民    國    98    年    12    月    31    日
                  民事第二庭  法  官  劉逸成
以上正本證明與原本無異。
如對本判決上訴，應於判決送達後20日內向本院提出上訴狀。
中    華    民    國    99    年    1     月    6     日
                              書記官  李宜蓁

司法院資訊處製作；財團法人民間司法改革基金會備份。
